【裁判字號】    92,判,962
【裁判日期】    920724
【裁判案由】    營利事業所得稅
【裁判全文】
最  高  行  政  法  院  判  決                    九十二年度判字第九六二號
    上  訴  人  俊貿營造有限公司
    代  表  人  乙○○
    被 上訴 人  財政部臺灣省北區國稅局
    代  表  人  甲○○
右當事人間因營利事業所得稅事件，上訴人對於中華民國九十一年五月九日臺北高等
行政法院九十年度訴字第三八四三號判決，提起上訴，本院判決如左：
    主  文
原判決關於零星工程將直接人工及營繕費按工程比例調整剔除新臺幣九、○九七、八
二五元部分廢棄，發回臺北高等行政法院。
    理  由
本件上訴人起訴主張：上訴人民國八十三年度營利事業所得稅結算申報，就被上訴人
剔除工程材料超耗新臺幣（下同）九七○、八四○元及零星工程將直接人工及營繕費
按工程比例調整剔除九、○九七、八二五元部分不服，循序提起行政訴訟。惟上訴人
已依規定將相關之工程合約、材料耗用明細表及材料明細帳、支付人工費用表單等提
供查核。本件剔除工程材料超耗九七○、八四○元部分，嗣經被上訴人重行核算結果
，同意追認七六一、四九二元，其餘二○九、三四八元不予追認。上訴人無異議，就
超過之二○九、三四八元部分同意不再爭執。另有關零星工程直接人工及營繕費用按
工程比例調整剔除九、○九七、八二五元中，調整增加直接人工及營繕費用計八、二
五二、六二八元部分，則顯有未當等情，爰請判決將訴願決定及原處分均撤銷。
被上訴人則以：原核定依直接原料明細表耗用原料數量與工程合約估價單所載之數量
之差異計算超耗金額九七○、八四○元。惟經上訴人於審理時補提示工程合約編號三
、四、七、十工程耗用材料計算表供核，經重新核算結果，超耗金額應變更為二○九
、三四八元。另原核定以上訴人未能就各工程別逐一記載直接人工、製造費用（營繕
費用）等耗用情形，無從核實認定，乃依非零星工程與零星工程之收入比例計算直接
人工及製造費用，調增零星工程耗用直接人工七、一八七、三三○元及製造費用一、
○六五、二九八元，即調整零星工程申報成本為三○、六二一、○六五元。又零星工
程未能提示合約等供核，乃依同業利潤標準核定營業成本，就營業收入二七、二四四
、六○七元，依行業代號四六○○｜一三房屋建築營造、毛利率廿一％核定營業成本
為二一、五二三、二四○元，即剔除成本九、○九七、八二五元，此部分原核定並無
不合等語，作為抗辯。
原審以上訴人八十三年度營利事業所得稅結算申報，原列報營業成本三四四、一○一
、六一九元。被上訴人初查以其部分工程材料超耗剔除二、六○六、五三二元，零星
工程剔除成本九、○九七、八二五元，另剔除與營業無關之製造費用項下伙食費一四
九、六二八元，及折舊溢提三二、六九八元否准認列，核定本期營業成本為三三二、
二一四、九三六元，全年所得額一五、一八五、四六九元，應補徵稅額三、○八四、
七二四元。上訴人就剔除工程材料超耗九七○、八四○元及零星工程將直接人工及營
繕費按工程比例調整剔除九、○九七、八二五元部分，申經復查結果，未獲變更，提
起訴願，亦遭決定駁回。經整理兩造之爭點後，就工程材料是否超耗九七○、八四○
元部分，被上訴人同意追認七六一、四九二元，另二○九、三四八元，上訴人無異議
同意刪除，就此部分自應依兩造同意之事實基礎認定，故不另贅論。本件爭點應僅為
零星工程部分，應否將直接人工及營繕費按工程比例調整剔除九、○九七、八二五元
。查上訴人原提示工程成本分析表中零星工程之結算收入二七、二四四、六○七元，
並分別列報成本直接材料、直接人工及製造費用計二二、三六八、四三七元，原核定
以上訴人未能就各零星工程別逐一記載直接人工、製造費用（營繕費用）等耗用情形
，或提供工作日誌，無從核實認定應歸屬為零星工程或非零星工程，乃依收入多，成
本增加之會計原理，按非零星工程與零星工程之收入比例計算直接人工及製造費用，
調增零星工程耗用直接人工七、一八七、三三○元及製造費用一、○六五、二九八元
，即調整零星工程申報成本為三○、六二一、○六五元，經核於法並無不合，上訴人
指因各工程實際所耗用之直接人工及營繕費用不同，不能一律以各工程之收入比例來
認定直接人工及營繕費用一節，非屬可採。又因上訴人就零星工程部分未能提示合約
且就各零星工程別未逐一記載直接人工、製造費用（營繕費用）等耗用情形，或提供
工作日誌，使被上訴人無從核實認定應歸屬為零星工程或非零星工程，故依非零星工
程與零星工程之收入比例計算直接人工及製造費用，調增零星工程耗用直接人工七、
一八七、三三○元及製造費用一、○六五、二九八元，即調整零星工程申報成本為三
○、六二一、○六五元，此項調整既因係上訴人未提供必要合約文件，致以上述方式
計算，自與其他非零星工程原查核有合約工程成本，被上訴人全部核實認定之數目不
符。因此尚不能以原核定憑空調整增加零星工程之直接人工及營繕費用八、二五二、
六二八元，發生列支數從何而來，即認原核顯有錯誤。另上訴人就零星工程未能提示
合約等供核，資料文據不完備，被上訴人乃依同業利潤標準核定營業成本，就營業收
入二七、二四四、六○七元，依行業代號四六○○｜一三房屋建築營造、毛利率廿一
％核定營業成本為二一、五二三、二四○元，即剔除成本九、○九七、八二五元，亦
符合行為時所得稅法第八十三條第一項之規定，因將訴願決定及原處分關於原核定全
年所得額超過一四、四二三、九七七元部分撤銷，上訴人其餘之訴駁回。
卷查原判決認定「因上訴人就零星工程部分未能提示合約且就各零星工程別未逐一記
載直接人工、製造費用（營繕費用）等耗用情形，或提供工作日誌，使被上訴人無從
核實認定應歸屬為零星工程或非零星工程，故依非零星工程與零星工程之收入比例計
算直接人工及製造費用，調增零星工程耗用直接人工七、一八七、三三○元及製造費
用一、○六五、二九八元，即調整零星工程申報成本為三○、六二一、○六五元，此
項調整既因係上訴人未提供必要合約文件，致以上述方式計算，自與其他非零星工程
原查核有合約工程成本，被上訴人全部核實認定之數目不符。因此尚不能以原核定憑
空調整增加零星工程之直接人工及營繕費用八、二五二、六二八元，發生列支數從何
而來，即認原核顯有錯誤」等云。前段似指有「無從核實認定應歸屬為零星工程或非
零星工程」之情形，亦即「零星工程」及「非零星工程」均有不能提示帳簿文據或雖
提示而有不完全者，何以未依行為時所得稅法第八十三條第一項及其施行細則第八十
一條之規定，就該「零星工程」及「非零星工程」部分均依同業利潤標準核定其所得
額或營業成本？後段又指「因係上訴人未提供必要合約文件，致以上述方式計算，自
與其他非零星工程原查核有合約工程成本，被上訴人全部核實認定之數目不符」，似
指「非零星工程」有合約工程成本，原可全部核實認定，尚無工程成本分別計算而混
淆不清之情形，則對於「非零星工程」之工程成本部分，究竟有無不能提示帳簿文據
或雖提示而有不完全之情形，前後論述已有矛盾。如僅「零星工程」部分未能提示必
要之合約文件，何以未依上開規定僅就該零星工程部分依同業利潤標準核定其所得額
或營業成本？又所指得「按非零星工程與零星工程之收入比例計算直接人工及製造費
用」，究係依據何法規為之？何以原可全部核實認定之「非零星工程」之營業成本，
可隨同不能核實認定之「零星工程」部分調整？且依被上訴人將其非零星工程與零星
工程之收入比例計算直接人工及製造費用，調增零星工程耗用直接人工及製造費用之
結果，將零星工程申報成本調整為三○、六二一、○六五元，遠高於原申報之營業收
入二七、二四四、六○七元，其調增之數額與上訴人原申報零星工程部分實際並無虧
損之情形亦顯有不符，自有判決不適用法規及判決理由矛盾之違法。次查，上訴人主
張其平時已將各工程逐一記載直接人工、營繕費用耗用情形於各工程明細帳，且已提
供有關證明所得額之帳簿文據、相關工程合約、工資印領清冊、建築師計算材料耗用
明細表及材料明細帳、支付人工費用表單等，已符合財政部八十三年二月十六日台財
稅第八三一五八三五一七號函，不須提示工作日誌（施工日報表）云云，被上訴人則
答辯以「經查非零星工程部分，核對合約及轉包工資其承作項目均有不符之處」，究
竟有何不符之情形？何以有隨同不能核實認定之零星工程部分按「工程之收入比例」
調整之必要？原判決對兩造上開爭點，未於判決中敘明其理由，亦有判決不備理由之
違法。上訴論旨，執前述理由，指摘原判決「其餘之訴駁回」部分有違背法令情事，
求予廢棄，非無理由，應由本院將原判決關於零星工程將直接人工及營繕費按工程比
例調整剔除九、○九七、八二五元部分廢棄，發回臺北高等行政法院審理。
據上論結，本件上訴為有理由，爰依行政訴訟法第二百五十六條第一項、第二百六十
條第一項，判決如主文。
中    華    民    國    九十二      年      七        月    二十四      日
                    最 高 行 政 法 院  第 四 庭
                                審 判 長 法  官      廖  政  雄
                                         法  官      趙  永  康
                                         法  官      林  清  祥
                                         法  官      鍾  耀  光
                                         法  官      姜  仁  脩
右  正  本  證  明  與  原  本  無  異
                                         法院書記官  蘇  金  全
中    華    民    國    九十二      年      七        月    二十五      日


司法院資訊處製作；財團法人民間司法改革基金會備份。
